【裁判字號】    88,易,1920
【裁判日期】    891003
【裁判案由】    違反公司法
【裁判全文】
臺灣臺北地方法院刑事判決                        八十八年度易字第一九二號
    公  訴  人  臺灣臺北地方法院檢察署檢察官
    被      告  丙○○
                甲○○
                乙○○
                丁○○
                戊○○
    共      同  張慶帆
    選任辯護人  王聖舜
右列被告因違反公司法案件，經檢察官提起公訴（八十七年度偵字第二二五八七號）
，本院判決如左：
    主  文
丙○○、甲○○、丁○○、乙○○、戊○○共同公司負責人，違反公司之資金，除因
業務交易行為有融通資金之必要外，不得貸與任何他人之規定，各處罰金新台幣陸萬
元，如易服勞役，均以銀元佰元即新台幣玖佰元折算壹日。
    事  實
一、丙○○係址設桃園縣八德市○○路六五號之山仁工業股份有限公司（下稱山仁公
    司）董事長，甲○○、丁○○、乙○○、戊○○等人則為該公司董事，均為公司
    法上之負責人，均明知公司之資金，除因公司間業務交易行為有融通之必要者外
    ，不得貸與股東或任何他人，竟於民國八十五年間將山仁公司之資金貸放予丙○○新台幣（下同）二億九千八百九十五萬元，案經財政部證券暨期貨管理委員會
    移請經濟部移送臺灣台北地方法院檢察署檢察官偵查後，認定山仁公司違法貸放
    情節屬實，惟認為以不起訴處分為適當，逕依職權為不起訴處分。詎渠等猶不知
    悔改，復另行起意，基於犯意之聯絡，接續於八十六年十一月二十八日、同年十
    二月三日及同月五日，將山仁公司之資金貸予丙○○，總金額達五千八百萬元，
    至同年十二月三十日丙○○始將全數借款清償完畢。
二、案經經濟部移送臺灣桃園地方法院檢察署呈請臺灣高等法院檢察署令轉臺灣台北
    地方法院檢察署檢察官偵查起訴。
    理  由
一、訊據被告丙○○、甲○○、丁○○、乙○○、戊○○固不諱言山仁公司與丙○○
    間右述資金往來情形，惟矢口否認有何違反公司法犯行，均辯稱：山仁公司與丙○○間訂有合作融資契約，由丙○○提供其所有之不動產作為擔保，以山仁公司
    名義向銀行融資，再依山仁公司與丙○○之需要，各取資金使用，雙方資金往來
    並非借貸而係共同融資行為云云。惟查：
（一）被告等人分別為山仁公司董事長及董事，有該公司變更登記事項卡可憑，山仁
      公司因急需資金，卻無擔保品，乃於八十四年十一月一日與丙○○訂定合作融
      資契約，由丙○○提供不動產、股票質押供作擔保，向各銀行及金融機構借貸
      ，貸得款項均先匯入山仁公司設於各該銀行帳戶，再召集董事會決議貸放予丙○○等節，為被告等人所不爭執，且有合作融資契約書及山仁公司八十五年、
      八十六年董事會議事錄（均影本）在卷可稽，併經本院向各該銀行或金融機構
      調閱相關資料查閱屬實，有萬泰商業銀行陳報狀、聯邦商業銀行公館分行八十
      八年九月廿二日（八八）聯館字第一四二號函、中興票券金融公司八十八年十
      月二日興授普字第一０一號簡便行文表、慶豐商業銀行八十八年九月廿日陳報
      狀、中興商業銀行中山分行八十八年九月廿八日（八八）興山字第二０九號函
      等件可憑。
（二）次查，上開山仁公司向各銀行、金融機構貸得之資金，先後於八十六年十一月
      廿八日貸放二千萬元、同年十二月三日貸放一百萬元、同年月五日貸放三千七
      百萬元予丙○○之事實，亦有資誠會計師事務所八十八年十二月六日（八八）
      綜字第八二一二號號函可考，山仁公司貸得上揭融資貸款，雖係由被告丙○○
      提供擔保品，然該筆款項仍屬山仁公司之資金，山仁公司仍應負償還之責，縱
      使山仁公司向丙○○收取相當之利息或費用屬實，惟山仁公司與丙○○間之資
      金往來性質，核其性質，仍屬借貸法律關係，應堪認定。
（三）依山仁公司上開董事會議事錄案由說明：「本公司董事長丙○○提供其個人所
      有之不動產及上市公司股票，作為本公司向金融機構借款之擔保，茲因周轉所
      需，擬向本公司短期融通資金，依實際需要分期撥借、分次償還，期限不得超
      過一年，並按年利率百分之九計算」等語，該公司所申報之八十六年度財務報
      告亦將丙○○列為貸與對象，有財政部證券暨期貨管理委員會八十七年五月廿
      六日（八七）台財證（六）第四一一０七號函附山仁公司財務報告為證，被告
      等人分別擔任該公司董事長及董事，且被告等人曾因公司負責人違法貸放予股
      東丙○○個人，經主管機關經濟部移送檢察機關偵辦，就該公司貸放予丙○○
      上述資金之行為，違反公司法第十五條第二項之規定，自難委為不知。
（四）再查，山仁公司曾於八十五年間將山仁公司之資金貸放予丙○○新台幣二億九
      千八百九十五萬元，案經財政部證券暨期貨管理委員會移請經濟部移送臺灣台
      北地方法院檢察署檢察官偵查後，認定山仁公司違反貸放情節屬實，惟認為以
      不起訴處分為適當，經檢察官於八十六年十月十八日逕依職權以八十六年度偵
      字第一五一二三號為不起訴處分，嗣經被告等人先後於同年十一月五日、同月
      六日及同月七日送達在案，有該不起訴處分書可佐，並經本院調閱卷宗核閱屬
      實。被告等人於不起訴處分確定後，山仁公司再將公司資金接續貸放予丙○○
      三次，顯係另行起意，辯護意旨認上述山仁公司接續三次貸放予丙○○個人之
      行為，應為前開不起訴處分效力所及云云，容有未洽，委無足採。
  綜上所述，被告等人上開所辯，均無非飾卸之詞，不足採信。本件事證明確，被告
  等人犯行均堪認定，應予依法論科。
二、被告丙○○為山仁公司董事長，被告甲○○、丁○○、乙○○、戊○○等人則為
    該公司董事，均為公司法第八條所定之公司負責人，均明知公司之資金，除因公
    司間業務交易行為有融通之必要者外，不得貸與股東或任何他人，竟違反公司法
    第十五條第二項規定，貸與股東丙○○，核渠等所為，係犯公司法第十五條第三
    項之罪。被告等人均參與山仁公司資金貸放予丙○○之董事會議決，彼此間有犯
    意聯絡及行為分擔，均為共同正犯。山仁公司於前揭不起訴處分確定後，再貸放
    予股東丙○○之次數雖有三次，但被告等之行為決意應僅有一次，故為接續之貸
    與行為，而非連續犯，應予說明。爰審酌山仁公司已悉數收回貸放予丙○○個人
    之資金，對於山仁公司財務損害尚屬輕微，並參酌被告等人之犯罪動機、目的、
    手段及犯罪後態度等一切情狀，各量處如主文所示之刑，並均諭知易服勞役之折
    算標準，以資懲儆。
三、公訴意旨另以：被告等人另自八十六年間起，迄八十六年十一月五日止，將山仁
    公司資金貸與股東丙○○及鴻莊建設股份有限公司（下稱鴻莊公司），因認被告
    等人涉犯公司法第十五條第三項之罪嫌云云。經查：(1)山仁公司於八十六年第一
    季迄同年十一月五日，雖將公司資金接續貸放予股東丙○○多次，然為前開不起
    訴處分效力所及；(2)查山仁公司八十六年度財務報告揭露貸予鴻莊公司部分，八
    十六年第一季餘額一千一百萬元確係八十五年底餘額，且於第二季償還後即未再
    貸放，有經濟部八十七年八月十日經（八七）商字第八七二一九三００號函可稽
    ，且山仁公司上開貸放予鴻莊公司之行為，亦經檢察官認為山仁公司與鴻莊公司
    間確有業務交易行為，難認無融通資金之必要，有前揭不起訴處分書可稽，公訴
    人未能詳查，遽認被告上述行為違反公司法第十五條第二項規定，尚屬無據。惟
    公訴人既認被告等人上述各該行為，或與前揭論罪科刑部分有實質上一罪關係（
    就貸放予股東丙○○部分），或有連續犯之裁判上一罪關係（就貸放予鴻莊公司
    部分），爰不另為不受理之判決，附此敘明。
據上論斷，應依刑事訴訟法第二百九十九條第一項前段，公司法第十五條第三項、第
二項，刑法第十一條前段、第二十八條、第四十二條第二項，現行法規所定貨幣單位
折算新台幣條例第二條，判決如主文。
本案經檢察官陳佳秀到庭執行職務
中      華      民      國    八十九    年      十      月      三      日
                                      臺灣臺北地方法院刑事第八庭
                                          法  官  胡宏文
右正本證明與原本無異。
如不服本判決，應於判決送達後十日內，向本院提出上訴狀。
                                          書記官  魏大年
中      華      民      國    八十九    年      十      月      七      日
附本案論罪科刑依據之法條：
公司法第十五條第二項、第三項
一公司不得經營登記範圍以外之業務。
二公司之資金，除因公司間業務交易行為有融通資金之必要外不得貸與股東或任何他
  人。
三公司負責人違反前二項規定時，處一年以下有期徒刑、拘役或科或併科新台幣十五
  萬元以下罰金，並賠償公司因此所受之損害。


司法院資訊處製作；財團法人民間司法改革基金會備份。
